【裁判字號】    97,簡上,149
【裁判日期】    971124
【裁判案由】    塗銷所有權移轉登記 等
【裁判全文】
臺灣高雄地方法院民事判決             97年度簡上字第149號
上  訴  人  辛○○
            甲○○
共      同
訴訟代理人  丁○○
被 上訴 人  聯邦商業銀行股份有限公司
法定代理人  丙○○
訴訟代理人  戊○○
            庚○○
            己○○
上列當事人間請求塗銷所有權移轉登記等事件，上訴人對於本院
高雄簡易庭民國97年1月17 日所為第一審簡易判決（97年度雄簡
字第17號）提起上訴，經本院於97年11月10日言詞辯論終結，判
決如下：
    主  文
上訴駁回。
第二審訴訟費用由上訴人負擔。
    事 實 及 理 由
一、被上訴人主張：
  (一)上訴人辛○○於民國84年10月30日向被上訴人請領信用卡消
    費，而由被上訴人墊付，嗣辛○○未依約繳納帳款，截至95
    年11月間使用信用卡期間，積欠被上訴人本金新台幣（下同
    ）311,782 元及利息、違約金未清償。詎辛○○為逃避強制
    執行，於95年9 月13日將其所有坐落高雄市○○區○○段62
    9 地號、應有部分萬分之75土地及其上同段2793建號即門牌
    號碼高雄市○○區○○街30巷18號7 樓房屋（下稱系爭房地
    ），贈與其女兒即上訴人甲○○，並於95年9 月25日以贈與
    為原因，將系爭房地移轉登記為甲○○所有，而辛○○名下
    已無其他財產足資清償對被上訴人之債務。爰依民法第244
    條第1 項、第4 項規定提起本訴。並聲明：(1)上訴人間就系
    爭房地所為之所有權贈與債權行為及移轉登記物權行為，均
    應予撤銷。(2)甲○○就系爭房地所為之所有權移轉登記，應
    予塗銷。
  (二)嗣經原審判決上訴人全部敗訴，因上訴人提起本件上訴，而
    援用原審之主張及陳述等語。並於本院聲明：上訴駁回。
二、上訴人則以：
  (一)因辛○○現無工作，而甲○○打工有收入，故將系爭房地辦
    理移轉登記為甲○○所有，希望由甲○○繳付系爭房地之銀
    行貸款；並聲明：被上訴人之訴駁回。嗣原審判決上訴人全
    部敗訴，而提起上訴，除援用原審之主張及陳述外，並於本
    院補稱：(1)本件係因辛○○經濟困難，無力繳付玉山商業銀
    行股份有限公司（下稱玉山銀行）之系爭房地抵押債務，始
    將系爭房地移轉登記予每月收入至少20,000多元之甲○○，
    而由甲○○向台灣銀行股份有限公司（下稱台灣銀行）貸款
    ，以為清償玉山銀行抵押債務，並由甲○○自行繳納台灣銀
    行分期貸款，故上訴人間移轉登記系爭房地所有權，實屬以
    清償玉山銀行抵押債務餘額為對價之有償行為，惟因辦理移
    轉登記時，甲○○未給付任何款項，始登記贈與為移轉原因
    。又甲○○打工有收入，且辛○○僅告知家中經濟困難，無
    力續繳分期款，故甲○○對於辛○○之債務狀況並不知情。
    (2)甲○○利用課餘時間打工，有能力繳付台灣銀行每月11,0
    00多元之貸款。(3)被上訴人於95年11月2 日以電話催收，除
    表示辛○○積欠卡債未還外，並稱系爭房地已過戶，故被上
    訴人至遲於95年11月2 日即知系爭房地所有權移轉情事，然
    遲至96年11月21日始提起本訴，已逾1 年之撤銷權除斥期間
    。
  (二)爰於本院聲明：(1)原判決廢棄。(2)被上訴人第一審之訴駁回
    。
三、兩造不爭執之事項及簡化之爭點為：
  (一)兩造不爭執事項：
  1.辛○○於84年10月30日向被上訴人請領信用卡使用，截至95
    年11月間計積欠本金311,782 元及利息、違約金未清償。
  2.系爭房地本為辛○○所有，於95年9 月25日以贈與為原因，
    移轉登記為甲○○所有。
  3.系爭房地前由辛○○向玉山銀行貸款290 萬元，並設定抵押
    權予玉山銀行。嗣系爭房地移轉登記為甲○○所有後，由甲○○以系爭房地向台灣銀行貸款，以清償玉山銀行前開抵押
    債權餘額1,921,967 元，並塗銷抵押權登記，再由甲○○於
    95年9 月26日設定最高限額252 萬元抵押權予台灣銀行。又
    甲○○以系爭房地向台灣銀行貸款時，經台灣銀行徵信鑑定
    時價為3,085,902 元。
  4.辛○○除系爭房地外，已無資力清償積欠被上訴人之消費款
    。
  5.系爭房地於97年4 月10日以買賣為原因，自甲○○移轉登記
    為訴外人乙○○（辛○○之子、甲○○之弟）所有。
  (二)兩造爭執事項：
  1.辛○○將系爭房地所有權移轉登記予甲○○之行為，係屬有
    償或無償？
  2.被上訴人依民法第244 條第1 項、第4 項規定，請求撤銷上
    訴人間就系爭房地所為贈與行為及所有權移轉物權行為，並
    塗銷所有權移轉登記，有無理由？
  3.上訴人主張被上訴人提起本訴已逾民法第245 條所定之1 年
    除斥期間，有無理由？
四、前揭不爭執事項，業據被上訴人提出信用卡申請書（原審卷
    第6 、7 頁）、信用卡消費歷史帳單（原審卷第8 至10頁）
    、系爭房地土地及建物登記謄本（本院審卷第20至25頁）等
    為證，並有上訴人提出台灣銀行匯出匯款回條聯2 紙（本院
    審卷第7 、8 頁，下稱台銀匯款回條）、系爭房地現為乙○○所有之土地及建物登記謄本1 份、異動索引1 份（本院審
    卷第108 至114 頁）等附卷可稽，且有辛○○之稅務電子閘
    門財產所得調件明細表1 份（本院審卷第70至74頁）、玉山
    銀行七賢分行97年6 月3 日玉山七賢（消）字第08052606號
    函暨所附交易明細查詢1 份（本院審卷第45至53頁，下稱系
    爭玉山銀行函及明細）、台灣銀行大昌分行97年8 月6 日大
    昌營字第0975001032號函暨所附貸款查詢、歷史明細查詢（
    本院審卷第100 至102 頁，下稱系爭台灣銀行函及明細）等
    在卷可按，堪信為真實。茲就兩造之爭點，析述本院得心證
    之理由如下：
  (一)辛○○將系爭房地所有權移轉登記予甲○○之行為，係屬有
    償或無償？
  1.查，系爭房地本為辛○○所有，於95年9 月25日以『贈與』
    為原因，移轉登記為甲○○所有，業如上述，已徵上訴人間
    就系爭房地所為移轉行為係屬無償行為。又查，「本分行於
    95 年9月27日撥貸210 萬元予甲○○小姐，其每月應繳本息
    經授權由甲○○小姐存款帳號000000000000自動扣繳，前開
    貸款經本分行徵信並依本行房地時價總額鑑價法核估該房地
    時價為3,085,902 元。本案已於97年4 月18日結清」乙節，
    有系爭台灣銀行函及明細可證，堪認系爭房地於95年9 月間
    之時價約3,080,000 元。再「經查借款戶辛○○提供高雄市
    三民區○○段629 地號及其建號2793，門牌號碼高雄市○○
    區○○街30巷18號7 樓之房屋向本行申請房貸，貸款期間自
    85年11月7 日至105 年11月7 日，申貸金額共計290 萬元，
    已於95年9 月27日全數清償並塗銷抵押權訖」，有系爭玉山
    銀行函及明細可稽，堪認系爭房地於85年抵押權貸款金額為
    290 萬元，並已於95年9 月27日清償。復查，甲○○於95年
    9 月27日，以向台灣銀行貸款清償系爭房地之原玉山銀行抵
    押債務1,063,668 元及858,299 元，合計1,921,967 元乙節
    ，亦有台銀匯款回條在卷可按。據上而論，堪認辛○○係於
    95年9 月13日（系爭房地之土地及建物登記謄本所載原因發
    生日期），將價值約3,080,000 元，存有抵押債務餘額1,92
    1,967 元，於價值與債務相互扣除仍有約1,163,935 元價值
    之系爭房地，贈與甲○○，並於95年9 月25日以贈與為原因
    ，將系爭房地移轉登記予甲○○所有。而按甲○○雖於95年
    9 月26日設定最高限額抵押權252 萬元，向台灣銀行借款21
    0 萬元，並以前開台灣銀行借款，於95年9 月27日清償玉山
    銀行前開抵押債權餘額1,921,967 元，且塗銷玉山銀行抵押
    權登記，然此均無解於贈與系爭房地之事實，尚難僅以甲○○於移轉登記後，確以自己名義向台灣銀行貸款，清償原辛○○之抵押債務，即認本件係以玉山銀行抵押債權餘額為買
    賣價金之有償行為。益徵辛○○將系爭房地所有權移轉登記
    予甲○○之行為，係屬無償行為。從而，上訴人主張上訴人
    間係以向玉山銀行所借之抵押債務為價金，基於買賣契約而
    辦理系爭房地所有權移轉登記，故屬有償行為云云，即屬無
    據。
  3.系爭房地向台灣銀行貸款之每月應繳本息，係由甲○○所有
    帳號000000000000號內自動扣繳乙節，固有系爭台灣銀行函
    及明細可按。然查，辛○○將剩餘價值約1,163,935 元之系
    爭房地贈與甲○○，係屬有償行為，已如上述。而按計算系
    爭房地剩餘價值時，已將其上抵押債務1,921,967 元扣除在
    外，故甲○○於受贈後，就上開抵押債務，是否以自己名義
    另行貸款清償？或於甲○○以自己名義貸款後，究由甲○○
    實際清償，或由他人出資清償？均無礙於上訴人間無償行為
    之成立。準此，上訴人主張係由甲○○分期繳付台灣銀行貸
    款乙節，縱使為真，亦不能資為上訴人有利之認定。
  4.綜上，足認辛○○將系爭房地贈與甲○○，係屬無償行為無
    訛。
  (二)被上訴人依民法第244 條第1 項、第4 項規定，請求撤銷上
    訴人間就系爭房地所為贈與行為及所有權移轉物權行為，並
    塗銷所有權移轉登記，有無理由？
  1.按債務人所為之無償行為，有害及債權者，債權人得聲請法
    院撤銷之；債權人依第1 項或第2 項之規定聲請法院撤銷時
    ，得並聲請命受益人或轉得人回復原狀；民法第244 條第1
    項、第4 項前段定有明文。而所謂害及債權，乃指債務人之
    行為，致積極的減少財產，或消極的增加債務，因而使債權
    不能獲得清償之情形（最高法院81年度台上字第207 號判決
    要旨參照）。
  2.經查，辛○○前申請持用被上訴人發行之信用卡，尚積欠信
    用卡本金311,782 元及利息、違約金，暨辛○○現已無其他
    財產等情，業如前述，堪認其除系爭房地外，已無資力。又
    辛○○於95年9 月13日將系爭房地無償贈與甲○○，並於95
    年9 月25日辦妥系爭房地所有權移轉登記，顯然減少其積極
    財產，削弱共同擔保，使被上訴人之債權受有不能完全清償
    之損害，揆諸前揭說明，其有害於被上訴人之債權甚明。從
    而，被上訴人主張上訴人間就系爭房地所為之贈與債權行為
    及所有權移轉物權行為，害及被上訴人之債權，即屬有據。
  3.綜上，辛○○於積欠被上訴人上開信用卡款項之情形下，猶
    將系爭房地無償贈與並移轉所有權予甲○○，以此方式積極
    減少財產，致其名下無任何財產，使被上訴人之債權無法獲
    得清償或滿足清償，堪認其等之贈與行為及所有權移轉行為
    ，均損害被上訴人之債權，被上訴人自得行使上揭撤銷權及
    主張塗銷行為。
  (三)上訴人主張已逾民法第245 條所定之1 年除斥期間，有無理
    由？
  1.按當事人主張有利於己之事實，就其事實有舉證之責任，民
    事訴訟法第277 條定有明文。次按主張法律關係存在之當事
    人，僅須就該法律關係發生所須具備之特別要件，負舉證之
    責任，至於他造主張有利於己之事實，應由他造舉證證明；
    最高法院48年度台上字第887 號判例意旨可資參照。又按民
    法第244 條所規定之撤銷權，自債權人知有撤銷原因時起，
    1 年間不行使而消滅；民法第245 條規定甚明。而所謂知有
    原因，係指知悉撤銷權要件之各項事由而言，故無償行為須
    知有詐害事實，有償行為則須知悉詐害意思。
  2.上訴人主張於95年11月2 日，曾接到訴外人即被上訴人所屬
    人員黃照鳳電話，自稱係催收部門人員，表示辛○○積欠卡
    債未還，並已將房屋過戶，是被上訴人至遲於95年11月2 日
    已知悉本件撤銷事由，而被上訴人遲至96年11月21日始提起
    本件訴訟，已逾1 年除斥期間云云，固提出名揚法律事務所
    96 年3月5 日催收通知、被上訴人債權管理部北區催收中心
    96年5 月10日通知（見本院審卷第40、41頁）為證；惟為被
    上訴人所否認。經查，被上訴人主張於96年11月21日依辛○○住址，調取系爭房地登記謄本，始知系爭房地贈與甲○○
    ，故其提起本訴並未逾除斥期間等語，衡情，尚符常情，已
    徵被上訴人係於調取謄本時，始悉上訴間移轉系爭房地之事
    實。至上揭通知函僅能證明被上訴人確有對辛○○催收積欠
    款項之事實，尚無法據以認定被上訴人為上開通知時，已知
    悉辛○○將系爭房地無償移轉登記予甲○○，而有所謂害及
    債權之情事。此外，上訴人亦未能提出任何證據證明被上訴
    人於95年11月21日前，已知悉有民法第244 條所規定撤銷權
    之情事。從而，上訴人主張被上訴人提起本訴已逾民法第24
    5 條所定之1 年除斥期間云云，尚難遽採。
五、按「民事訴訟法第401 條第1 項所謂繼受人，依本院33年上
    字第1567號判例意旨，包括因法律行為而受讓訴訟標的之特
    定繼承人在內。而所謂訴訟標的，係指為確定私權所主張或
    不認之法律關係，欲法院對之加以裁判者而言。至法律關係
    ，乃法律所定為權利主體之人，對於人或物所生之權利義務
    關係。惟所謂對人之關係與所謂對物之關係，則異其性質。
    前者係指依實體法規定為權利主體之人，得請求特定人為特
    定行為之權利義務關係，此種權利義務關係僅存在於特定之
    債權人與債務人之間，倘以此項對人之關係為訴訟標的，必
    繼受該法律關係中之權利或義務人始足當之，同法第254 條
    第1 項亦指此項特定繼受人而言。後者則指依實體法規定為
    權利主體之人，基於物權，對於某物得行使之權利關係而言
    ，此種權利關係，具有對世效力與直接支配物之效力，如離
    標的物，其權利失所依據，倘以此項對物之關係為訴訟標的
    時，其所謂繼受人凡受讓標的物之人，均包括在內…」，最
    高法院61年台再字第186 號判例意旨參照。查，被上訴人係
    於96年11月28日提起本件訴訟，有起訴狀（見原審卷第3頁
    ）可證。次查，本院高雄簡易庭以97年度雄簡字第17號審理
    ，於97年1 月17日為被上訴人全部勝訴之判決，上訴人不服
    ，於97年2 月12日提起上訴，亦有上訴人上訴狀（見本院審
    卷第4 頁）可查。而按甲○○復於97年4 月10日上訴審理期
    間，以買賣為原因，將系爭房地移轉登記予乙○○所有，為
    兩造所不爭執，如前所述。又查，民法第244 條之撤銷權，
    係以訴之形式向法院請求為撤銷其行為之形成判決，性質上
    屬於形成之訴，而對於當事人以外之一切第三人亦有效力。
    基此，乙○○於本件訴訟繫屬後自甲○○受讓系爭房地所有
    權，亦為本件形成判決之效力所及。附此敘明。
六、綜上所述，被上訴人依民法第244 條第1 項及第4 項前段之
    規定，請求上訴人間就系爭房地所為贈與債權行為及移轉登
    記物權行為，均予以撤銷，及上訴人甲○○就系爭房地所為
    之所有權移轉登記，予以塗銷，為有理由，應予准許。原審
    為上訴人敗訴之判決，並無不合，上訴意旨指摘原判決不當
    ，求予廢棄改判，為無理由，應予駁回。
七、本件事證已臻明確，兩造其餘攻擊防禦方法，核與判決結果
    無影響，爰不逐一論述，併此敘明。
八、據上論結，本件上訴為無理由，依民事訴訟法第436 條之1
    第3 項、第449 條第1 項、第78條、第85條第1 項前段，判
    決如主文。
中    華    民    國    97    年    11    月    24    日
                  民事第六庭    審判長法  官  李昭彥
                                      法  官  李育信
                                      法  官  洪榮家
以上正本證明與原本無異。
本件不得上訴。
中    華    民    國    97    年    11    月    24    日
                                      書記官  胡美儀


司法院資訊處製作；財團法人民間司法改革基金會備份。
